【裁判字號】    91,自,789
【裁判日期】    920516
【裁判案由】    偽造文書等
【裁判全文】
臺灣臺北地方法院刑事判決                          九十一年度自字第七八九號
    自  訴  人  丙○○環保清除工程有限公司
    代  表  人  丙○○
    代  理  人  翁瑞麟律師
    被      告  甲○○
    被      告  丁○○
右列被告因偽造文書等案件，經自訴人提起自訴，本院判決如左：
    主  文
甲○○、丁○○均無罪。
    理  由
一、自訴意旨略以：緣自訴人即丙○○環保清除工程有限公司於民國九十一年元月份
    經被告甲○○（原名何玉山）介紹，與互利營造股份有限公司（下稱互利公司）
    簽訂承攬契約，負責「中壢中央大學圍牆搭設、二二七公尺負責回收圍籬」，約
    定工程款新臺幣（下同）九萬五千三百零四元，另追加清運垃圾工程，總價款三
    十四萬零二百元，自訴人公司完成工作後，分別於九十一年一月三十一日及同年
    二月五日開具發票交互利公司核算。詎被告甲○○及丁○○，竟意圖為自己不法
    之所有，基於概括犯意之聯絡，明知渠二人未受自訴人即丙○○環保清除工程有
    限公司或其負責人丙○○本人委託，並無權限向互利公司請款，先於九十一年一
    月間某日，在不詳地點，偽造自訴人公司及法定代理人丙○○之印章，用以偽造
    內容不實之支出證明單二紙，旋連續二次持至台北市○○○路○段一號七樓之五
    互利公司行使，使該公司陷於錯誤，詐得互利公司所簽發之支票二紙，並在其中
    一紙支票背面（發票人為華南銀行新店分行，面額九萬零九十六元、票號一八六
    六九九、發票日期九十一年二月八日、付款銀行華南銀行新店分行、發票人為互
    利營造股份有限公司、持票人為自訴人公司），偽造自訴人公司背書，另外一紙
    支票（票號0000000，面額三十四萬零二百元、發票日期九十一年二月二
    十日、發票人互利營造公司、付款銀行華南銀行新店分行），則由被告丁○○背
    書後，將該二紙支票提示兌領，均足以生損害於自訴人公司、互利公司及丙○○
    本人。
二、自訴人認被告甲○○及丁○○涉有前揭犯行，無非係以承攬契約書、發票、互利
    公司支出證明單及支票正反面影本等件，為其主要論據。訊據被告二人固不否認
    曾持自訴人公司大小印章向互利公司領取前揭工程款支票，惟均堅決否認有何詐
    欺、偽造文書犯行，一致辯稱：伊借用自訴人公司牌照承攬前述工程，除工程安
    全圍籬由自訴人公司負責外，其餘均由伊自行僱工施作，完工後伊向自訴人公司
    取得發票向互利公司取款，自訴人公司負責人丙○○確有授權伊刻印，持向互利
    公司領取工程款等語，被告丁○○另辯稱：伊受何合源指示去刻印持向互利公司
    請領支票，不知有無取得自訴人公司授權，亦不清楚甲○○與自訴人公司間之關
    係等語。
三、按犯罪事實應依證據認定之，無證據不得推定其犯罪事實，又不能證明被告犯罪
    者，應諭知無罪之判決，刑事訴訟法第一百五十四條、第三百零一條第一項分別
    定有明文。自訴人在刑事訴訟法上為原告身份，對其所訴之事實應舉出證據，不
    能僅憑自訴人之陳述作為認定事實之唯一證據（最高法院七十二年度台上字第四
    三二二號判決參照），又刑事訴訟法上所謂認定犯罪事實之證據，係指足以認定
    被告確有犯罪行為之積極證據而言，該項證據自須適合於被告犯罪事實之認定，
    始得採為斷罪資料，如未能發現相當證據，或證據不足以證明，自不能以推測或
    擬制之方法，以為裁判基礎（最高法院二十九年上字第三一０五號、四十年台上
    字第八六號判例參照）。另認定犯罪事實所憑之證據，雖不以直接證據為限，間
    接證據亦包括在內；然而無論直接或間接證據，其為訴訟上之證明，須於通常一
    般之人不致有所懷疑，而得確信其為真實之程度者，始得據為有罪之認定，倘其
    證明尚未達到此一程度，而有合理之懷疑存在時，即無從為有罪之認定，最高法
    院七十六年台上字第四九八六號判例可資參照。而刑法第二百十條偽造文書罪之
    成立要件，須無制作權人，假冒他人名義擅自制作文書為其要件，倘其制作文書
    時已得文書名義人之授權，即與該罪之構成要件不合。
四、經查：
  (一)自訴人指被告甲○○僅係居間介紹前述工程云云，固據其提出承攬契約書、發票
    等件為憑，然為被告甲○○所否認，辯稱係向自訴人公司借牌合夥關係等語。然
    據證人即互利公司副理戊○○到庭證稱：是被告甲○○跟我們接洽，實際施工的
    也是甲○○，他有拿出自訴人公司證件，簽約時係將合約書交給甲○○，甲○○
    再蓋上自訴人公司大小印章後交回互利公司，雖不知甲○○與自訴人公司間關係
    ，然我們都是直接與甲○○聯繫，前述工程完工後，也是甲○○向工地請款，經
    核算無誤後，報請公司付款，互利公司是將工程包給被告甲○○，他是工地負責
    人，從沒看過丙○○本人等語，自訴代表人丙○○除主張其曾至互利公司簽約並
    在工地現場指揮外，對於證人戊○○其餘證詞亦不爭執（見本院九十二年四月十
    一日訊問筆錄），再參酌自訴人所聲請傳喚同樣承攬前述工程負責清運竹子等雜
    物之證人己○○亦證述：伊所承攬之工程亦係由被告何合源介紹，借用自訴人公
    司名義承包等語（見本院九十二年四月十一日訊問筆錄），足見被告甲○○上開
    所辯雙方係借牌合夥關係，應非子虛。
  (二)至被告甲○○有無獲得自訴人公司授權刻印持向互利公司領取工程款乙節，雙方
    各執一詞，惟衡諸互利公司會計乙○○證稱：當初請款係由工地呈報，經核價後
    ，被告甲○○於農曆年前來電詢問款項是否核發，我便請他帶公司大小印章來領
    款，因為工地報價、議價、簽約、現場負責人及聯絡負責人都是被告甲○○，故
    我們沒有特別再跟自訴人公司確認等語（見本院九十二年四月十一日訊問筆錄）
    ，核與被告甲○○、丁○○供述領款情形大抵相符，且有互利公司支出證明單影
    本二紙可稽，自訴代理人亦不諱言丙○○確有請被告甲○○拿發票給互利公司等
    語（見本院九十二年三月十八日訊問筆錄），是自訴人片面指訴被告等人偽刻印
    章向互利公司領款，非無可疑，而互利公司所簽發之工程款支票面額各為九萬零
    九十六元及三十四萬零二百元，領款人分別為自訴人公司及丁○○，皆為客戶至
    銀行提領現金，亦有華南商業銀行新店分行（92）華新店字第八六號函及支票影
    印本為證，設若被告二人確有假冒自訴人公司名義領取工程款支票犯行，豈不掩
    人耳目，逕以自訴人公司名義領款即可，何須在兌領面額三十四萬零二百元之支
    票時，親自以丁○○名義提示兌領，參以前開互利公司職員所為供證，上述工程
    均由被告何合源綜攬負責之事實，本院認為應以被告甲○○之供述較為可採。
  (三)又共同被告所為不利於己之供述，固得採為其他共同被告犯罪之證據，惟此項不
    利之供述，仍應調查其他必要之證據，以察其是否與事實相符，自難專憑此項供
    述，為其他共同被告犯罪事實之認定。查被告丁○○雖曾於本院調查時自白未經
    自訴人同意擅自刻印云云（見本院九十二年三月七日訊問筆錄），然被告丁○○
    並非與自訴人公司實際接洽之人，僅係聽從被告甲○○指示刻印請領支票，對於
    實情未必瞭解，況自訴人指訴被告等人未經授權擅自刻印云云，為本院所不採信
    ，既查無其他事證足資佐憑，即難僅以被告丁○○片面自白，作為不利被告之證
    據。
  (四)綜上所述，被告甲○○既係承攬前開工程之實際負責人，自屬有權變更契約原定
    付款方式，被告甲○○於取得自訴人公司授權刻印，自與無權捏造他人名義之偽
    造文書行為不同，再持之向互利公司領取工程款，既係有權刻印領取，亦無不法
    所有可言。至於被告領取之工程款，應與自訴人間如何拆帳，核屬民事糾葛，宜
    循民事途徑解決，始為正辦。
五、此外，復查無其他積極證據足認被告甲○○、丁○○有何詐欺、偽造文書犯行，
    不能證明被告二人犯罪，揆諸前開說明，均應依法諭知無罪之判決。
六、被告甲○○經本院合法傳喚，無正當理由故不到庭，惟本院既認為應諭知無罪，
    爰不待其陳述逕行判決，亦此敘明。
據上論斷，應依刑事訴訟法第三百四十三條、第三百零一條第一項、第三百零六條，
判決如主文。
中      華      民      國    九十二    年      五      月     十六     日
                                      臺灣臺北地方法院刑事第八庭
                                          法  官  胡宏文
右正本證明與原本無異。
如不服本判決，應於判決送達後十日內，向本院提出上訴狀。
                                          書記官  劉穗筠
中      華      民      國    九十二    年      五      月     十九     日


司法院資訊處製作；財團法人民間司法改革基金會備份。
